【裁判字號】    90,訴易,39
【裁判日期】    900816
【裁判案由】    損害賠償
【裁判全文】
臺灣高等法院高雄分院民事判決      九十年度訴易字第三九號
      原      告  乙○
      訴訟代理人  丁○○
      被      告  己○○
                  戊○○
                  丙○○
                  甲○○
右當事人間損害賠償事件，原告提起刑事附帶民事訴訟，經本院刑事庭裁定移送，本
院判決如左：
      主      文
己○○、戊○○、丙○○應會同乙○辨理屏東市○○段第六五七地號土地上如附表所
示之地上權回復登記。
乙○其餘之訴駁回。
訴訟費用由己○○、戊○○、丙○○連帶負擔四分之三，餘由乙○負擔。
      事實及理由
一、本件原告起訴主張：被告己○○、甲○○等人，以詐欺之手段，誘騙原告將系爭
    坐落屏東市○○段第六五七號土地如附表所示之地上權（以下稱系爭地上權）予
    以拋棄並且辦理塗銷登記，其刑事詐欺犯行，業經臺灣屏東地方法院檢察署以民
    國八十七年度偵字第二六三四號提起公訴，並經鈞院判處被告己○○、甲○○
    有期徒刑六月，如易科罰金，均以三百元折算一日確定在案。被告等人此等侵權
    行為，損及原告合法之地上權登記權利，另被告戊○○、丙○○為系爭土地之共
    有人，併列為被告，為此依民法第一百八十四條、第二百一十三條規定，請求被
    告等回復登記系爭地上權云云。並聲明(一)被告等應會同原告辦理屏東市○○段第
    六五七地號土地如附表所示之地上權回復登記。(二)訴訟費用由被告等負擔。
二、被告則以：原告主張之地上權，未定期限亦無地租，而設定之地上物早已滅失，
    在土地共有人間已訴請分割共有物之情形下，應有終止之意思，又在共有物分割
    後，其所有權能之實現足以取代地上權，其損失何在？損害之發生為侵權行為責
    任之成立要件，既無損害，又以何為侵權行為損害賠償之依據等語，資為抗辯。
    並聲明(一)原告之訴駁回。(二)訴訟費用由原告負擔。(三)若受不利判決，願供擔保請
    准免予宣告假執行。
三、原告主張被告己○○、甲○○於八十一年間與原告商談前開系爭土地分割事宜，
    甲○○曾對原告陳稱須將該土地上之地上權塗銷之事實，為被告所不爭執，堪信
    為真。但被告否認以詐欺之手段，誘騙原告將系爭地上權予以拋棄，並辦理塗銷
    登記，經查：經本院調閱本院八十九年上易字第一二九三號被告己○○、甲○○
    詐欺等刑事卷，審認結果：
  (一)被告己○○係先在八十一年六月間，於與原告對系爭土地，達成以現今各共有人
    建物所占有之位置為協議分割之內容之合意後，再與被告甲○○一同至原告住處
    ，向原告索取為辦理分割事宜所用之印鑑證明等資料時，由被告甲○○向原告陳
    稱，為使分割土地之手續可以順利辦理，須先將原告之系爭地上權塗銷等語，原
    告始配合而制作相關拋棄地上權所需之文件，並交予被告甲○○，再由被告甲○
    ○辦理塗銷地上權事宜之事實，已經原告及證人即乙○之子丁○○先後分別於刑
    案偵查、原審及本院審理中指述明確。而原告既已取得系爭地上權並已建有地上
    物，且該地上權之範圍較其應有部分為大，並為面臨道路及位於土地中央之有利
    位置，此並有被告等所提出之現場照片與錄影帶附卷可稽，是該地上權之存在對
    原告而言顯為一既得利益，即令不為該土地分割，亦不影響原告對該土地在其地
    上權之權利範圍內為使用收益，衡情原告當無自行要求先塗銷其地上權後再為土
    地分割之必要。而被告雖辯稱因原告所取得之地上權為不定期，且從未給付租金
    ，亦即無償而使用該土地數十年，即令原告不配合為地上權之塗銷，該土地之其
    他共有人亦得隨時終止原告之地上權，而無以詐欺之手段使原告同意為地上權塗
    銷之必要等語（見刑事卷被告於八十八年十一月九日所提出之答辯狀）。然查民
    法關於地上權之規定，並無土地所有權人得對於未定期限之地上權隨時為終止意
    思表示之明文，而此部分爭議亦乏司法院或最高法院之判解，是被告己○○是否
    可以逕以訴訟終止系爭地上權之存續，即難確定，縱令被告己○○有以訴訟終止
    系爭地上權之可能，然於該項終止地上權之請求未經法院以判決確定前，系爭地
    上權即為受法律保障之既得權利，若非為使分割協議可以順利執行之故，尚未見
    原告有何於法院判決除去之前即自行拋棄其地上權之必要。又依偵查卷附原告所
    提出其與被告己○○等人對分割前開土地訴訟之相關判決，可知該事件已經多年
    及多次之審理，猶在爭訟中，而刑案原審審理中被告己○○亦陳稱不願將原告所
    塗銷之地上權回復，可見原告與被告己○○對於該土地分割之方式與地上權之存
    在實均極為重視與計較，並均有自己之主張，則若無被告等以同意依原告之提議
    方式分割土地為條件，原告顯無理由在未與被告己○○達成分割協議之情況下，
    自甘面臨其所有位於前開土地上之房屋被他共有人拆除之危險，而拋棄此一對其
    極為有利之權利，是被告等辯稱原告係於未達成分割協議下，自願先拋棄其地上
    權，再商談分割方式之詞，顯與常情有悖，難以採信，原告與丁○○之指述應堪
    採信。
  (二)被告甲○○所以為原告辦理系爭地上權之塗銷，係緣於被告己○○為辦理系爭土
    地之分割，而找被告甲○○幫忙辦理分割登記，嗣被告甲○○發現該土地上有地
    上權存在，遂建議原告將系爭地上權塗銷，否則分割後之土地上均會有地上權存
    在，而不利於分割手續之辦理，此為被告甲○○於刑案原審八十八年十一月九日
    及十二月七日審理中所為辯解，足見原告與被告己○○原先所要求被告甲○○辦
    理者，乃為該土地之分割手續，而非系爭地上權之塗銷，則若非被告己○○已使
    原告認為其與被告己○○間對於系爭土地如何分割已達成合意，原告顯不可能即
    行同意委由被告甲○○辦理分割手續，亦不可能有被告甲○○所稱，於辦理分割
    手續中始發現系爭地上權存在，而再經原告同意並辦理地上權塗銷之情事，顯見
    被告等至少已使原告確信其與被告己○○間有分割之合意，並基於此確信而同意
    被告甲○○辦理系爭地上權之塗銷。至於原告與被告己○○間之分割合意是否因
    其他共有人未參與，或未對於分割後建築物補償等問題成立協議，或未對於詳細
    之分割範圍為協議，而不生民法上分割協議之效力，致無法於另案主張被告己○
    ○不得訴請裁判分割，並不影響於本案件中被告等曾與原告有如何分割系爭土地
    合意存在之事實，自不得以法院之民事判決未確認被告己○○與原告間有分割協
    議，而逕認被告己○○與原告對系爭土地無分割之合意。
  (三)證人即原告之子丁○○於本院刑事審理中指稱，被告己○○與其父乙○等人達成
    對系爭土地分割方式之合意後，即由被告甲○○將提出一份分割圖，並表示將依
    該圖所示為分割手續之辦理等語，而被告甲○○雖陳稱附圖已經變造，並非當時
    其所提出並打算據以辦理分割手續之圖，然對於其曾經提出一份附圖予丁○○觀
    看，並表示要依該份附圖所示辦理土地分割一節則不否認，並稱該份附圖為被告
    己○○所提出，於八十一年間其不再辦理該土地之分割手續後，即交由被告己○
    ○取回（見原審法院八十八年十一月九日刑事審判筆錄），是若被告己○○與原
    告間無分割之合意，被告己○○自無從提出分割圖予被告甲○○，而該圖之分割
    方式若未經被告甲○○之委任人即被告己○○同意，被告甲○○也不會據以辦理
    分割手續，更無從發生被告甲○○所稱繼之於辦理過程發現有地上權存在，是不
    論被告己○○與原告間，就該土地之分割協議是否如前開附圖所示，然被告己○
    ○與甲○○確曾提出一份分割圖予被告甲○○辦理分割手續，且與原告間對於該
    土地確有分割之合意之事實，應堪確認復徵諸前述被告甲○○自陳係於依圖辦理
    分割手續期間，發現土地上有系爭地上權存在，始建議原告拋棄並塗銷地上權之
    語，益見原告確係以履行其與被告己○○間分割之合意為條件，始同意為系爭地
    上權之拋棄，但被告己○○卻一再否認曾與原告有分割該土地之合意，亦否認有
    被告甲○○所稱由被告己○○所提出之分割圖存在，足見被告己○○根本無履行
    其與告訴人間分割合意之意。其所以與原告達成分割土地之合意及該附圖之提出
    ，僅係為使原告陷於認為與被告己○○確有分割協議，且被告己○○有意履行之
    錯誤下，填具相關文件，並為拋棄系爭地上權之意思表示，使被告己○○取得於
    共有之土地上無地上權負擔之利益。而被告甲○○明知其係受被告己○○與原告
    之委託，辦理系爭土地之分割事宜，而系爭地上權之塗銷，必須以為便利土地分
    割手續之辦理為前題，否則即不可能為原告所同意，亦不在原告授權之範圍，更
    為損害原告利益之行為，若被告甲○○不為原告辦理土地分割手續，自亦不應即
    將系爭地上權塗銷。然被告甲○○卻於受被告己○○及原告之委託辦理土地分割
    事宜後，告知原告，欲分割上開土地，必須以拋棄系爭地上權為前提，使原告誤
    以為其確有意為告訴人辦理土地分割，而拋棄地上權，使被告己○○取得此一財
    產上之利益，嗣被告甲○○又未接續完成其分割土地之手續，並任被告己○○將
    分割土地所需之相關文件取回，其與被告己○○對於前開不法利益之取得，顯有
    犯意之連絡，及行為之分擔。
  (四)再據原告在刑事審理中所提出，丁○○與被告甲○○對話之錄音帶及由原審勘驗
    該錄音帶後，由被告等所制作之譯文所示，被告甲○○稱：「大概我是草略圖畫
    的」、「那時那張圖好像拿回去了」、（丁○○問：那時候都講這樣，你那時候
    做，是不是照這樣？）「那時候過來就沒做了，那時計劃是這樣」、（丁○○問
    ：你那時怎會做不起來？）「後來可能去問不知道什麼人；（資料）可能放在那
    個代書那裏」、「因為你們地上權比你們的持分還大，那時候這樣子就無法分割
    ，超過你的二分之一就不能分割，變成要割的話，你那邊要割的比較大，不能分
    割」、（丁○○稱：以不動到房子為原則）「對，以不動到房子為原則，以前大
    家都講這樣」等語可知：（Ａ）被告己○○與原告間確有如何分割上開土地之合
    意，而此合意亦為被告甲○○所明知、（Ｂ）被告甲○○係受被告己○○及原告
    之託，依被告己○○與原告之合意辦理系爭土地分割之手續、（Ｃ）被告甲○○
    對原告陳稱必須先將地上權塗銷，始能辦理土地之分割。而被告甲○○雖辯稱其
    未曾與丁○○有過該次對話，並否認該錄音帶中之女聲為其所有，然該錄音帶經
    原審法院刑事審理中依職權送請內政部刑事警察局鑑定結果，認該錄音帶並無遭
    外力破壞現象，且僅有類似按停止鍵或暫停鍵後再行錄音之記號，而該錄音帶中
    女聲與被告甲○○之聲音相似度為「可能確認」，亦即所有語音樣本經圖譜分析
    與聆聽比對結果，至少有百分之八十以上之比對字數相似，且相似單字中相符之
    字數不少於十個單字，而每個比對相符的單字至少須有二條以上可用之共振峰，
    此有該局於八十九年五月三日以刑鑑字第五六０九六號函送之鑑驗通知書可稽，
    且於偵查中檢察官曾提示此錄音帶與譯文，被告甲○○並未對此表示異議或否認
    該錄音帶之真實性（見刑事卷八十七年八月十四日偵訊筆錄），因此堪認證人丁
    ○○所述該錄音帶為其與被告甲○○對話錄音之詞非虛，該錄音帶及譯文均應堪
    採認。
  (五)被告等雖均辯稱，系爭土地所以未能完成分割，係因告訴人拒絕對該土地為鑑界
    測量，致無法分割，而非因被告己○○故意不配合等語。然此部分辯解已與其前
    所辯稱與原告間並無分割土地之協議之詞相矛盾，且依前開被告甲○○與丁○○
    之通話錄音所示，被告甲○○向丁○○表示，該土地之分割仍在繼續進行中，不
    過因被告甲○○對相關程序及法令不甚熟悉，遂由被告丁○○將相關資料取回，
    另行委由其他代書辦理等語。是若被告己○○與原告間並未達成分割之合意，而
    被告甲○○不過係為將來之分割手續預作準備，則被告甲○○即應於該次對話中
    向丁○○表明雙方既無如何分割之合意，無法辦理分割，而非表示不論何人辦理
    均無差別，只要事情可以順利完成就好。又若果係因原告未配合分割手續之辦理
    ，致該土地無法分割，則被告甲○○於前開電話之對話中，顯應表示土地分割手
    續之所以無法繼續辦理，係可歸責於原告，而不應向丁○○表示分割手續已交由
    其他代書辦理，並勸丁○○只要手續能辦好就可以了等語。縱因丁○○為被告甲
    ○○之舅，被告甲○○不敢直接反駁丁○○，但被告甲○○至少亦應點明原告未
    配合測量之事，並規勸丁○○等人儘速配合辦理測量以利分割，然被告甲○○卻
    未為之，是被告等之辯解，不足採信，堪認被告己○○與原告間確對如何分割系
    爭土地有所合意。
  (六)至被告戊○○、丙○○雖均供稱，從未曾與原告商談該土地分割之事云云，惟縱
    戊○○、丙○○未曾與原告商談土地分割之事，或未對如何分割達成明確且一致
    之協議，然不過係被告己○○與其他共有人間之分割協議是否成立，渠等之分割
    土地訴訟是否有理由之問題，對於被告等先使原告誤以為被告己○○確有意依其
    主張之方案而對該土地為分割一節並不生影響。
  (七)被告等於本院刑事庭又辯稱：當初是因原告之子簡明取不同意分割方案，以及原
    告不配合後續之地籍測量，申辦手續，方才沒有進行協議分割云云。然依卷附之
    丁○○與甲○○之對談電話錄音譯本內容觀之，二人對談之中，丁○○一直詢問
    被告甲○○為何不繼續辦理協議分割﹖而被告甲○○則支吾其詞，表示是其舅父
    不知詢問何人，而將資料取回交給別人辦理（詳見刑事原卷之錄音帶譯本），由
    此錄音內容可知從頭到尾都是丁○○詢問甲○○為何不繼續辦理協議分割，且質
    疑為何將系爭地上權予以塗銷，而甲○○完全未提及原告或原告之子丁○○、簡
    明取等人有拒絕配合辦理之情事，是若真有原告拒絕配合辦理協議分割之情事，
    被告甲○○豈會不在錄音帶中加以提及，見被告等所辯上情，委無足取。
  (八)被告等於本院刑事審理時復辯稱：原告當時確有同意配合辦理塗銷地上權，否則
    不會第一次申辦塗銷地上權時，因地址門牌不合，在更正門牌地址之後，再第二
    次配合辦理塗銷云云。然查更正門牌地址原因，顯然與塗銷地上權無關，蓋被告
    己○○於八十一年六月間與原告達成分割協議之合意後，被告己○○當場即提議
    本案分割登記工作委由其外甥女甲○○辦理，被告甲○○即於八十一年六月底接
    受兩造委託代為辦理系爭土地分割工作，並指示當事人申請印鑑證明、戶籍謄本
    及戶口名簿影印本，以便辦理分割登記（證件均交給被告甲○○）；被告亦即於
    八十一年七月二日申請地籍圖謄本，並著手辦理分割登記各項手續等情，業據原
    告及證人丁○○述明在卷於刑案審理中。茲就辦理分割登記中，因地籍簿門牌號
    碼錯誤，不能辦理，而將錯誤九十一號更正為九十號，但因更正時需分割共有物
    共有人保證始得更正，因此由被告戊○○保證，始完成更正，有保證書影本一紙
    在刑事卷可稽。是以更正門牌地址號碼等手續，係甲○○告知辦理分割時所需進
    行之程序，原告當然配合辦理，俾以分割登記儘快完成。而被告卻反持此配合辦
    理分割手續之動作，解釋為原告配合其塗銷地上權，自無可取。況由常理判斷，
    倘若當時兩造無協議分割或協議不成立，焉須委請代書為分割事宜﹖被告戊○○
    又何須為原告作保以更正錯誤之門牌號碼﹖且於原告與被告己○○協議分割同意
    後，己○○即當場提議分割登記委由甲○○辦理，卻於系爭地上權塗銷後，被告
    甲○○即停止辦理分割登記，復不告知原告原因，且被告己○○立即訴請法院裁
    判分割，益見被告己○○、甲○○蓄意詐欺，圖謀不法。被告等上開辯解，亦無
    可採。
  (九)綜上，被告等所辯各情，無非卸責之詞，不足採信，被告己○○、甲○○誘騙原
    告將系爭地上權拋棄並且辦理塗銷登記之行為，至堪認定，且被告己○○、甲○
    ○上開詐欺犯行，亦經本院各判處有期徒刑六月，如易科罰金，均以三百元折算
    一日確定在案，有上開刑事案卷可證，原告主張被告己○○故意不法侵害其權利
    ，致其受損害之事實，堪信為真正。
四、按因故意不法侵害他人權利者，負損害賠償責任，又負損害賠償責任者，除法律
    另有規定或契約另有訂定外，應回復他方損害發生前之原狀，民法第一百八十四
    條第一項前段、第二百十三條第一項分別定有明文。本件被告己○○、甲○○既
    因詐欺故意不法侵害原告，致原告將系爭地上權登記塗銷，原告所受之損害核與
    被告己○○、甲○○之不法侵害行為有相當因果關係。又查被告戊○○、丙○○
    亦為系爭土地共有人，此有土地登記簿影本附卷可稽，復為被告等所不爭執，堪
    認定為真實，從而，原告依侵權行為法律關係請求被告己○○、戊○○、丙○○
    應會同其辦理系爭地上權之回復登記，為有理由，應予准許。至被告甲○○因非
    系爭土地共有人，非系爭地上權回復登記之登記義務人，原告一併訴請其回復地
    上權登記，即屬無據，應予駁回。
據上論結，本件原告之訴，為一部有理由，一部無理由，依民事訴訟法第七十八條、
第七十九條但書、第八十五條第二項，判決如主文。
中      華      民      國    九十      年      八      月     十六     日
                                      臺灣高等法院高雄分院民事第二庭
~B1審判長法官  高金枝
~B2法      官  陳真真
~B3法      官  黃清江
右為正本係照原本作成。
不得上訴。
中      華      民      國    九十      年      八      月     二十     日
~B法院書記官  吳福連
                                                                        Ｄ


司法院資訊處製作；財團法人民間司法改革基金會備份。
